【裁判字號】    91,訴,2763
【裁判日期】    920515
【裁判案由】    營利事業所得稅
【裁判全文】
臺北高等行政法院判決                            九十一年度訴字第二七六三號
                              .
    原      告  美商．美國人壽保險股份有限公司台灣分公司
    代  表  人  甲○○
    訴訟代理人  乙○○
                陰正邦律師
    被      告  財政部台北市國稅局
    代  表  人  張盛和（局長）
    訴訟代理人  丁○○
                丙○○
右當事人間因營利事業所得稅事件，原告不服財政部中華民國九十一年六月十八日台
財訴字第０九一００二一一六八號訴願決定，提起行政訴訟。本院判決如左：
    主      文
訴願決定及原處分均撤銷。
訴訟費用由被告負擔。
    事      實
一、事實概要：原告八十七年度營利事業所得稅結算申報，原列報尚未抵繳之扣繳稅
    款新台幣（下同）三、九四一、三０七元，經被告原查以其中包含前手利息扣繳
    稅款六三一、三八八元，非屬原告所有，乃否准前手利息扣繳稅款六三一、三八
    八元抵繳原告當期應納稅款，核定原告當期尚未抵繳之扣繳稅款為三、二六八、
    二一九元。原告不服，申經復查結果，未獲准變更，提起訴願，亦遭決定駁回，
    遂向本院提起行政訴訟。
二、兩造聲明：
  (一)原告聲明：
    1.訴願決定、原處分均撤銷。
    2.訴訟費用由被告負擔。
  (二)被告聲明：
    1.駁回原告之訴。
    2.訴訟費用由原告負擔。
三、兩造爭點：原告前手債券利息扣繳稅款是否可抵減原告該年度之應納稅額？
  (一)原告主張之理由：
    1.按「涉及租稅事項之法律，其解釋應本於租稅法律主義之精神：依各該法律之
      立法目的，衡酌經濟上之意義及實質課稅之公平原則為之。」，司法院大法官
      釋字第四二０號解釋在案。上開解釋固然肯定實質課稅原則在稅法之適用，但
      亦闡明在適用上仍應嚴守租稅法律主義。故扣繳之稅款，除所得稅法第七十一
      條第一項但書所列舉或法律別有規定外，自可於結算申報時，抵繳應納稅額。
      從而本於租稅法律主義之精神，扣繳稅款既為公法上明定納稅義務人之租稅抵
      稅權，除法律別有規定外，自不得以實質課稅為由，否准納稅義務人抵繳應納
      稅額。本件原告既為付息時之債票持有人，依財政部六十四年九月四日台財稅
      第三六四四０號函釋（以下簡稱六十四年函釋）：「．．．說明：二、本債票
      無論曾否轉讓，均應由付息機構，以付息時之持票人為『納稅義務人（計名式
      者為最後計名之人）』就全部利息一次扣繳所得稅．．．」，既已肯認原告為
      所得稅第八十八條之納稅義務人，況所得稅法又無除外規定，自應可用以抵繳
      應納稅款，是被告以實質課稅為由，否定原告為實際納稅義務人，進而否准原
      告之租稅抵稅權，顯係添加法律所無之限制而違反租稅法律主義，應無足採。
    2.次按前手自後手所取得之前手息縱視為擬制之債券利息，依財政部六十四年函
      釋及財政部七十五年七月十六日台財稅第七五四一四一六號函釋（以下簡稱七
      十五年函釋）規定，均以付息時之持票人（計名式者為最後計名之人）為納稅
      義務人，就全部利息一次扣繳所得稅，故後手不必對前手扣繳稅款，是後手並
      無對前手扣繳稅款之依據與義務。又付息機構依法令規定形式上對之扣繳時，
      該扣繳稅款自應歸由後手用以抵繳或申請退還，蓋後手乃代債券發行人為期前
      清償而代墊付債券利息給前手，後手並非代前手負擔前手應扣繳稅款。故後手
      所應獲得填補的乃是其所代墊之金錢之全部，是所生之前手息扣繳稅款，仍應
      由後手抵繳應納稅款。
    3.又按依行政法院八十九年度判字第四三八六號判決及司法院大法官釋字第五二
      五號解釋所揭諸之信賴保護原則，即「公權力行使涉及人民信賴利益而有保護
      之必要者，不限於授益行政處分之撤銷或廢止（行政程序法第一百十九條、第
      一百二十條及第一百二十六條參照），即行政法規之廢止或變更亦有其適用。
      」，本件因財政部六十四年及七十五年函釋已形成一定之債券市場交通秩序之
      信賴表徵，自應保障人民因此所生之信賴利益，非如被告所稱以確認或形成處
      分之不同而為相異之處理，被告所為處分顯有違誤。
  (二)被告答辯之理由：
    1.按「本法稱納稅義務人，係指依本法規定，應申報或繳納所得稅之人。」、「
      前條各類所得稅款，其扣繳義務人及納稅義務人如左：一、．．．二、薪資、
      利息．．．；納稅義務人為取得所得者。」、「納稅義務人應於每年二月二十
      日起至三月底止，填具結算申報書，向該管稽徵機關，申報其上一年度內構成
      綜合所得總額或營利事業收入總額之項目及數額，以及有關減免、扣除之事實
      ，並應依其全年應納稅額減除暫繳稅額及尚未抵繳之扣繳稅額，計算其應納之
      結算稅額，於申報前自行繳納。」、「納稅義務人每年結算申報所得額經核定
      後，稽徵機關應就納稅義務人全年應納稅額，減除暫繳稅額、未抵繳之扣繳稅
      額、可扣抵稅額及申報自行繳納稅額後之餘額，填發繳款書，通知納稅義務人
      繳納。但．．．」，分別為行為時所得稅法第七條第四項、第八十九條第一項
      第二款、第七十一條、第一百條前段分別定有明文。又「．．．二、本債票無
      論曾否轉讓，均應由付息機構，以付息時之持票人為納稅義務人（記名式者為
      最後記名之人）就全部利息一次扣繳所得稅；並根據持票人之身分證明，依法
      填報扣繳憑單。納稅義務人為中華民國居住之個人或營利事業者，應將該項利
      息所得，依法合併當年度所得申報所得稅。」、「營利事業或個人買賣國內發
      行之公債、公司債及金融債券，買受人若為營利事業，可由該事業按債券持有
      期間，依債券之面值及利率計算「利息收入」，如其係於兩付息日間購入債券
      並於取息前出售者，則以售價減除其購進該債券之價格及依上述計算之利息收
      入後之餘額作為其證券交易損益。買受人若為個人，因個人一般多未設帳，應
      一律以其兌領之利息金額併入其當期綜合所得稅課徵。」，分別為行為時財政
      部六十四年函釋及七十五年函釋釋示在案。
    2.本件原告八十七年度營利事業所得稅結算申報，列報尚未抵繳之扣繳稅款三、
      九四一、三０七元，其中包含前手息扣繳稅款六三一、三八八元。被告原查以
      本件前手利息相對之扣繳稅款非屬原告應行負擔之稅款，以私法約定移轉所有
      權，不符稅法規定，乃否准前手息扣繳稅款六三一、三八八元抵繳原告本期應
      納稅款，核定原告本期尚未抵繳之扣繳稅款為三、二六八、二一九元。
    3.次按本件有關尚未抵繳之扣繳稅款，其爭點乃未列入申報及核定之所得，納稅
      義務人不得憑扣繳憑單抵繳其應納稅款或申請退還。按所得稅法第七十一條第
      一項及第九十九條雖分別規定：納稅義務人得以暫繳及扣繳稅款抵繳結算申報
      之應納稅額，惟亦限定應以自行繳納之稅款始有其適用。又前揭函釋雖規定營
      利事業買賣公債，可按持有期間計算利息收入，並未規定營利事業於兩付息日
      間買回公債，按持有期間計算利息收入，即得以全期扣繳稅款抵繳其申報應納
      稅額，合先指明。本件原告於利息兌領日前買回公債，前手兌領之利息及系爭
      之扣繳稅款均為前手所有。系爭前手兌領之利息，依規定既不列為原告之利息
      收入，即該前手利息收入之納稅義務人並非原告。原告既非為實際納稅義務人
      ，縱扣繳憑單係以原告名義開立，然系爭扣繳稅款非其負擔及繳納，依實質課
      稅原則，自不得以之抵繳其當年度營業事業所得稅之應納稅額。亦即所得稅之
      核課原則為有所得才課稅、無所得不課稅，不課稅則無扣繳稅額可資扣抵或退
      還，揆諸所得稅法第七十一條、第九十九條及第一百條等扣繳稅款相關規定，
      上開每一條文均以「納稅義務人」為開頭，而依同法第七條第四項規定：「本
      法稱納稅義務人，係指依本法規定，應申報或繳納所得稅之人。」及第八十九
      條第一項第二款規定：「利息所得扣繳稅款之納稅義務人，為取得所得者」，
      本件原告就其買回債券屬前手利息所得部分並未申報，既非為納稅義務人，自
      無前開所得稅法規定以扣繳稅款抵繳應納稅款之適用。
    4.又按債券之買賣若於兩付息日間為之，其買賣價格中實已包括兩部分，一為取
      得債券所支付之對價，另一為未屆付息日該債券法定利息請求權之讓與價金。
      惟由於買賣債券之交易所得停徵，「利息所得」與「證券交易所得」如未明確
      劃分，除將造成原持有人之法定利息收益，將誤為證券交易所得免稅外，並將
      增加債券利息兌領人之利息所得，造成課稅錯誤。財政部乃於七十五年函釋，
      闡明營利事業應按實際情形列報利息收入，其債券賣出時超過購進價格及利息
      收入後之餘額為證券交易損益；並附帶說明個人因未設帳，應一律以兌領之利
      息併入其綜合所得稅課稅，符合所得稅法課稅公平之原則。因此，所謂債券「
      前手息」，乃為區分債券利息兌領人所持有債券期間申報所得之利息，及非持
      有（即其前手持有）期間，未申報所得之債券利息，而予分野界定之名詞。依
      上開函釋可知，前手息所得者如為營利事業者，應按其持有債券期間，計算利
      息所得課徵營利事業所得稅；惟前手息所得者如為個人，因前手個人既未設帳
      又無扣繳憑單歸課資料，其不列入綜合所得稅結算申報，稽徵機關亦未予核課
      其綜合所得稅；營利事業如係債券利息兌領人，僅按其持有債券期間，計算利
      息所得課徵營利事業所得稅，依前開所得稅法規定，亦僅就申報利息所得範圍
      內之扣繳稅額抵繳應納稅款，其未持有債券期間之其餘利息（即前手息），認
      非屬該營利事業之利息所得，毋庸申報，不課徵營利事業所得稅，因此而生之
      前手息扣繳稅款，自不在扣繳稅額抵繳應納稅款之列。
    5.再按依所得稅法第四十五條規定，資產之實際成本，指取得價格，包括取得之
      代價及因取得並為適於營業上使用而支付之一切必要費用，系爭前手息扣繳稅
      額六三一、三八八元，同額轉入被告購入債券成本，並同額調減證券交易所得
      ，自無不當。故原告買回債券之全部購買價格為取得債券之成本，不得謂取得
      成本之一部分係扣繳稅款即得扣抵應納稅額之扣繳稅款。原告訴稱其代墊前手
      稅款，即得予抵繳該被扣繳之稅款，顯有未洽。
    6.另案原告所稱被告原核定背離行政法之「信賴保護原則」一節，縱司法院大法
      官釋字第五二五號解釋指「信賴保護原則不限於授益行政處分之撤銷或廢止」
      ，惟查原告本年度之帳載之利息收入與扣繳憑單記載之利息所得總額並不相當
      ，原告亦未於期末調整之，並將含前手息之扣繳稅額六三一、三八八元亦併同
      申報抵繳稅額，已不具誠實申報之要件，依行政程序法第一百十九條第二款規
      定，「對重要事項提供不正確資料或為不完全陳述，致使行政機關依該資料或
      陳述而作成行政處分者。」其信賴不值得保護，是本件仍無信賴保護原則之適
      用。再則，課稅處分本是確認性之行政處分，而非形成性之行政處分，其功能
      僅在確認人民依法本來即應負擔之稅捐債務，而不是因為行政處分之作成而創
      設出新的不利益負擔，既然稅捐債務自始存在，亦無所謂「信賴保護」之問題
      。是以原告此部分主張，於法不合，亦不足以據為否定被告原處分合法性之正
      當依據。綜上所述，原告之訴應無理由。
    理      由
一、本件原告八十七年度營利事業所得稅結算申報，原告列報尚未抵繳之扣繳稅額三
    、九四一、三０七元，被告初查結果，以其中前手債券利息扣繳稅款六三一、三
    八八元為前手所有，非屬原告所得之扣繳稅款，乃否准抵減，有原告八十七年度
    營利事業所得稅結算申報書、被告九十一年三月十八日財北國稅法字第九一００
    六八二０號復查決定書等附於原處分卷可稽。惟查：
  1.第以租稅法所重視者，應為足以表徵納稅能力之經濟事實，而非其外觀之法律行
    為，故在解釋適用稅法時，所應根據者為經濟事實，不僅止於形式上之公平，應
    就實質上經濟利益之享受者予以課稅，始符實質課稅及公平課稅之原則。查系爭
    債券附條件買回之交易，原告形式上出售債券予客戶，並不考慮該債券之票面利
    息及市價，僅協議於一段期間以約定利率（非票面利率）計算之本利和，向客戶
    買回債券；而「債券實體」則交由賣方特約之金融機構代為保管，由該金融機構
    出具「債券存摺」辦理交割。在法律形式上，雖與一般買（賣）斷交易相同，唯
    一差異在於另有「買回」之約定，此有被告提出之證券交易範例、債券附條件買
    賣總契約、債券存摺等件影本附卷足憑。然就經濟事實而言，判斷系爭債券附條
    件買回交易為「融資」或「買賣」行為，應依其交易實質為準，不得拘泥於書面
    契約所用之辭句。凡投資債券之買賣雙方，其與債券本身有關之報酬與風險，諸
    如債券票面利息之歸屬，利率波動之風險等，倘未發生由賣方移轉於買方之效果
    ，則不生「買賣」之實質，而係以債券作為擔保之「融資」行為；即買方融資予
    賣方，賣方則支付融資利息予買方（中華民國會計研究發展基金會八十年十月二
    十九日（八０）基秘字第一四四號函參照）。本件原告從事系爭債券附條件買回
    交易，如前所述，債券之報酬與風險並未移轉於買方，其經濟事實為「融資」行
    為。則原告所得除按債券票面利率計算持有期間之利息收入外，如有因融資交易
    所賺取票面利率與約定利率間之利息差額，即應核實認列利息所得，予以課稅。
    被告所舉財政部七十五年七月十六日台財稅第七五四一四一六號函釋，既謂：「
    營利事業或個人『買賣』國內發行之公債、公司債及金融債券，買受人若為營利
    事業，可由該事業按債券持有期間，依債券之面值及利率計算『利息收入』，．
    ．．。」，係就債券單純買賣而為立論。對於系爭債券附條件買回交易，其具融
    資性質者，應無適用之餘地。本件原處分囿於上開函釋，僅就原告持有債券期間
    之利息收入核定所得，對於原告上述實質上之所得未予究明，尚非符合實質課稅
    原則之本旨。
  2.按「憲法第十九條規定人民有依法律納稅之義務，固係指人民有依據法律所定之
    納稅主體、稅目、稅率、納稅方法及納稅期間等項而負納稅義務之意，然課人民
    以繳納租稅之法律，於適用時，該法律所定之事項若權利義務相關連者，本於法
    律適用之整體性及權利義務之平衡性，當不得任意割裂適用。」，業經司法院大
    法官會議釋字第三八五號解釋在案。又「納稅義務人有左列各類所得者，應由扣
    繳義務人於給付時，依規定之扣繳率或扣繳辦法，扣取稅款，並依第九十二條規
    定繳納之︰一、．．．二、機關、團體、事業或執行業務者所給付之薪資、利息
    、．．．。」，為行為時所得稅法第八十八條所明定。故利息所得者，應由扣繳
    義務人於給付時，扣取稅款，並將所扣稅款向國庫繳納；又依同法第七十一條第
    一項前段、第九十九條及第一百條之規定，扣繳稅款於結算申報時當可用以抵繳
    應納稅額；此為義務與權利相互關連之規定，不容割裂適用。另財政部六十四年
    九月四日台財稅第三六四四０號函釋：「主旨：中央政府建設公債甲種債票之利
    息，應由付息機構於付息時，按照所得稅法第八十八條、第八十九條、第九十二
    條及各類所得扣繳率表等規定，扣繳利息所得稅款，並以付息時債票持有人為納
    稅義務人，向稽徵機關填報扣繳憑單，並依同法第九十四條規定，將扣繳憑單填
    送納稅義務人。說明：二、本債票無論曾否轉讓，均應由付息機構，以付息時之
    持票人為納稅義務人（記名式者為最後記名之人）就全部利息一次扣繳所得稅；
    並根據持票人之身分證明，依法填報扣繳憑單。納稅義務人為中華民國居住之個
    人或營利事業，應將該項利息所得，依法合併當年度所得申報所得稅。」。本件
    原告為系爭債券付息時之持票人，因上開財政部六十四年九月四日台財稅第三六
    四四○號函釋，遭強制課以系爭全部利息扣繳稅款之義務，既依法律之形式；而
    於結算申報時，被告竟主張原告雖被扣繳系爭稅款但非實際納稅義務人，否准扣
    繳稅款抵繳應納稅額之權利，反採經濟之事實。對於同一系爭所得，權利義務相
    關連之事項，而為不同認定，並均以不利於原告者為其準據，顯然割裂適用法律
    ，揆之前開司法院第三八五號解釋及說明，即有可議。
  3.又按「涉及租稅事項之法律，其解釋應本於租稅法律主義之精神，依各該法律之
    立法目的，衡酌經濟上之意義及實質課稅之公平原則為之。」，復經司法院大法
    官會議釋字第四二０號解釋在案。上開解釋固然肯定實質課稅原則在稅法之適用
    ，但亦闡明在適用上仍應嚴守租稅法律主義。又「納稅義務人應於每年二月二十
    日起至三月底止，填具結算申報書，向該管稽徵機關，申報其上一年度內構成綜
    合所得總額或營利事業收入總額之項目及數額，以及有關減免、扣除之事實，並
    應依其全年應納稅額減除暫繳稅額、尚未抵繳之扣繳稅額及可扣抵稅額，計算其
    應納之結算稅額，於申報前自行繳納。但短期票券利息所得之扣繳稅款，不得減
    除。」，為行為時所得稅法第七十一條第一項所明定（現行法於同條項但書增列
    ：「營利事業獲配股利總額或盈餘總額所含之可扣抵稅額」，不得減除）。故扣
    繳之稅款，除所得稅法第七十一條第一項但書所列舉或法律別有規定者外，可於
    結算申報時，抵繳應納稅額。是則本於租稅法律主義之精神，扣繳稅款既為公法
    上明定納稅義務人之租稅抵稅權，除法律別有規定外，自不得以實質課稅為由，
    否准納稅義務人抵繳應納稅額。本件原告從事系爭債券附條件買回之交易，為付
    息時之債票持有人，依前開財政部六十四年九月四日台財稅第三六四四０號函謂
    ：「．．．應由付息機構於付息時，按照所得稅法第八十八條、第八十九條、第
    九十二條．．．扣繳利息所得稅款，並以付息時債票持有人為『納稅義務人』」
    ，既已肯認原告為所得稅法第八十八條規定之納稅義務人，即非營利事業所得稅
    查核準則第九十條第三款所指「扣繳他人之所得稅款」者。況所得稅法又無除外
    規定，自應可用以抵繳應納稅款；乃被告以實質課稅為由，否定原告為實際納稅
    義務人，進而否准其租稅抵稅權，顯然添加法律所無之限制，違反租稅法律主義
    ，自非適法。
    綜上所述，本件被告所為處分殊有違誤，訴願決定未察而予以維持，自有可議，
    原告聲明求為撤銷原處分及訴願決定，即無不合，應予准許，著由被告另為適法
    之處分。至兩造其餘實體上之主張即無庸審酌，附此敘明。
二、據上論結，本件原告之訴為有理由，爰依行政訴訟法第九十八條第三項前段，判
    決如主文。
中      華      民      國    九十二    年      五      月     十五     日
                            臺 北 高 等 行 政 法 院  第 四 庭
                                           審 判 長  法    官  鄭忠仁
                                                     法    官  楊莉莉
                                                     法    官  林育如
右為正本係照原本作成。
如不服本判決，應於送達後二十日內，向本院提出上訴狀並表明上訴理由，如於本判
決宣示後送達前提起上訴者，應於判決送達後二十日內補提上訴理由書（須按他造人
數附繕本）。
中      華      民      國    九十二    年      五      月     十五     日
                                                     書 記 官  林如冰


司法院資訊處製作；財團法人民間司法改革基金會備份。
